臺灣臺北地方法院民事判決　　　　　　　94年度訴字第1103號
原　　　告　慶豐商業銀行股份有限公司
法定代理人　丙○○
訴訟代理人　甲○○
　　　　　　丁○○
　　　　　　己○○
　　　　　　辛○○
被　　　告　庚○○
　　　　　　乙○○
　　　　　　　　　　　　59號.
共　　　同
訴訟代理人　吳彥鋒律師
上列當事人間請求塗銷所有權移轉登記等事件，本院於中華民國
九十四年十月六日言詞辯論終結，判決如下：
    主  文
原告之訴駁回。
訴訟費用由原告負擔。
    事實及理由
壹、原告主張：
一、被告乙○○於民國84年12月18日，向原告分別借款（一）新
    台幣（下同）3,860,000元及（二）4,490,000元，均約定借
    款期間自84年12月27日起至91年12月27日止。惟被告乙○○
    上述兩筆借款之本息均僅繳至87年9月27日即未再正常繳納
    ，經原告聲請強制執行被告之兩筆不動產擔保品，其中借款
    （一）因擔保品流標尚未受償；另借款（二）之擔保品則於
    90 年11月間以2,470,000元拍定（台中地方法院89年民執4
    字第11287號），執行所得金額已獲法院分配在案，惟尚有
    不足債權計2,702,145元。原告為繼續對被告乙○○追償上
    述拍賣不足債權，遂於93年3月11日以被告乙○○戶籍地址
    之門牌號碼（即台北市松山區○○○路○段106巷3弄59號2樓
    ）反查建物所權人，經調閱該建物之異動索引及謄本，始知
    該不動產因被告乙○○意圖避免遭受原告實施終局之強制執
    行，已於88年2月4日將係爭不動產以「夫妻贈與」方式將所
    有權移轉登記予被告庚○○即乙○○之配偶，致影響原告之
    債權回收。原告為保全被告乙○○之償債來源，遂於93年4
    月28 日先對被告庚○○聲請假處分系爭贈與之不動產。嗣
    被告庚○○即表示願以3,000,000元與原告和解，請求原告
    能免除對被告等提起撤銷贈與之訴訟及撤回系爭贈與不動產
    之假處分執行，惟原告要求被告等須同時處分另一筆房貸擔
    保品後，再就兩筆債務之和解事宜一併簽報總行核准。事經
    原告履次催告被告儘速履行，惟被告庚○○卻一再藉故拖延
    ，原告爰依民法第244條第1項及第4項規定提起本件訴訟。
二、原告之撤銷權未超過一年之除斥期間：
    原告於聲請執行被告之薪資過程，因向戶政機關請領被告最
    新戶籍謄本時，發現被告之戶籍一直未遷移，乃於93年3月
    11日嘗試以被告戶籍地址之門牌號碼（即台北市松山區○○
    ○路○段106巷3弄59號2樓）反查建物所有權人，經調閱該建
    物之異動所引及謄本，始知該系爭不動產，已於88年2月4日
    由被告乙○○以「夫妻贈與」方式將所有權移轉登記予配偶
    庚○○，而於94年3月2日提起本案訴訟，實際並未超過一年
    之除斥期間甚明。
三、被告等之無償贈與行為已害及原告之債權：
（一）原告之債權成立於被告等贈與行為（詐害行為）以前：
      原告債權成立時間係於88年2月4日被告等贈與（詐害行為
      ）以前，雖被告主張其於贈與系爭不動產後仍持續匯款清
      償至88年9月27日，惟依最高法院88年台上字第976號判決
      見解，並不影響原告行使撤銷權之權利。
（二）被告乙○○積極之減少財產並消極的增加債務：被告乙○
      ○於88年2月4日將系爭不動產以贈與方式無償移轉予被告
      庚○○，並於同日設定最高限額抵押權2, 000,000元予第
      三人張雯英，此以同時間辦理「贈與」及「設定」之手法
      ，係為逃避相關債權人（原告及農民銀行）之追償至為明
      顯，而以無償贈與之脫產行為「積極的減少財產」，並以
      追加設定第二順位抵押權予第三人「消極的增加債務」，
      以致消極財產總額明顯超過積極財產總額，實已造成原告
      之債權有無法獲得完全清償之慮。
（三）被告乙○○之財產及償債能力有「不能清償債務」之情形
      ：被告乙○○原提供予原告之不動產擔保品為「天之驕子
      」大樓整批房貸案（建坪分別為52.37坪及44.9坪），參
      酌同案社區○○○○○段（88年間）聲請執行之法拍行情
      （每坪約57,000元），故核算本案兩筆擔保品之押值如逕
      行法拍受償（約2,985,000元及2,559,000元）並無法滿足
      當時原告之兩筆債權（4,250,000元及3,654, 000元）甚
      明。且本案擔保品拍定時尚有第三人「尹升工程公司」以
      法定抵押權主張優先受償之侵害（目前原告與尹升工程公
      司另案提起分配表異議之訴及確認法定抵押權不存在之訴
      相關案件尚於高等法院台中分院審理中），因此，本案擔
      保品之價值顯已無法滿足原告之債權甚明。另被告乙○○
      雖任職於「台北市政府捷運工程局」，然其於88年10月28
      日曾向原告文心分行申請調降房貸利率時即表示，其於原
      告及農民銀行豐原分行（保證債務）之四筆總債務約為
      17,230,000元，評估自身薪資及房屋租金合計並無法償還
      銀行欠款，故向兩家銀提出調降房貸利率以3%固定計算之
      申請，顯見被告於原告進行訴追時，已自認無清償欠款之
      能力。
四、被告乙○○於原告之貸款前自87年9月27日起即因未正常繳
    納，原告已主張到期（被告喪失期限利益），故對其發支付
    命令，要求被告償還全部債務。嗣被告因原告取得執行名義
    後已聲請拍賣擔保品，遂於88年8月10日才主動先償還兩案
    所積欠之「利息、訴訟執行費用及少數之本金」合計650,00
    0元（違約金部份原告則全部減免），原告始同意配合撤回
    兩筆擔保品之執行。後被告雖又於88年9月27日匯繳86,683
    元，然此金額亦僅是繳交兩筆貸款之「利息」，僅係「部分
    清償」之行為並未恢復期限利益。
五、聲明：
（一）被告乙○○與被告庚○○間就位「台北市松山區○○○路
      ○段106巷3弄59號2樓」之不動產於88年2月4日所為之贈與
      行為及移轉所有權之物權行為應予以撤銷。
（二）被告庚○○就位「台北市松山區○○○路○段106巷3弄59
      號2樓」之不動產於88年2月4日於台北市「松山地政事務
      所」所為之所有權移轉登記應予以塗銷。
貳、被告則以下列辯詞置辯：
一、原告之撤銷權，業經除斥期間之屆至而消滅：被告乙○○係
    於88年2月4日將系爭建物贈與被告庚○○，並辦妥所有權之
    移轉登記。嗣於88年8月10日，被告二人曾至原告慶豐商業
    銀行股份有限公司文心分行（下稱戊○○○行文心分行），
    繳清被告乙○○自87年9月27日起至88年8月10日止之未繳貸
    款本息共計650,000元，當時戊○○○文心分行之承辦人黃
    秉彝襄理與何如祥經理，即已明確向被告二人告知謂：「本
    公司經查詢得知乙○○於88年2月4日已移轉系爭建物予庚○
    ○。」等語。據此。原告於知有撤銷原因時起迄今，已5年
    有餘，依民法第245條之規定，自不得再行使撤銷權。
二、被告乙○○將系爭建物贈與被告庚○○之無償行為，並未有
    害及原告之債權，原告依法亦不得主張其撤銷訴權：
（一）一般銀行之核貸放款金額，必然低於抵押權設定之金額，
      故被告乙○○於88年2月4日將系爭建物贈與被告庚○○時
      ，尚有另二筆不動產（已設定抵押權予原告）足資清償務
      ，即便於日後經濟波動之因素（時經88年9月21日大地震
      ，房地產下滑），致該提供擔保之財產價值減少，亦難謂
      被告於88年2月4日之贈與行為係有害債權之行為。
（二）被告乙○○於88年2月4日將系爭不動產贈與被告庚○○，
      並辦妥所有權移轉登記後，該不動產之所有權人即為庚○
      ○，其以自身財產設定抵押權予第三人張雯英，何來「乙
      ○○消極的增加債務」之說？
（三）尹升工程公司是否有法定抵押權之存在，現仍由原告與尹
      升工程公司爭訟審理中，自不得將尹升工程公司所主張之
      法定扺押權計入被告乙○○之債務總額，且尹升公司係88
      年2月4日之後始行主張法定抵押權，聲請拍賣。
三、聲明：原告之訴駁回。
參、兩造不爭執之事實：
一、被告乙○○於84年12月18日，向原告分別借款（一）3,860,
    000元及（二）4,490,000元。上兩筆借款之本息，均繳至87
    年9月27日後，即未正常繳交。嗣被告乙○○於88年8 月10
    日至原告文心分行償還積欠利息、訴訟執行費用及少數本金
    共650,000元，及88年9月27日匯繳86,683元。
二、原告於89年間對於乙○○所有之借款擔保品聲請拍賣，其中
    借款3,860,000元因擔保品流標尚未受償；另借款4,490,000
    元擔保品於90年11月間以2,470,000元拍定，尚有不足債權
    計2,702,145元。
三、被告乙○○於88年2月4日將系爭不動產贈與配偶即被告庚○
    ○並完成所有權移轉登記。
肆、得心證之理由：
一、原告主張之事實，固據其提出借據、分配表、系爭贈與不動
    產登記謄本及異動索引、存證信函影本為證，惟為被告為上
    開辯詞資為抗辯。故本件爭執點在於原告之撤銷權之除斥期
    間一年是否已屆至？被告間之贈與行為是否有害及原告之債
    權？
二、按債務人所為之無償行為，有害及債權者，債權人得聲請法
    院撤銷之。前條撤銷權，自債權人知有撤銷原因時起，一年
　　間不行使，或自行為時起，經過十年而消滅。民法第244條
  　第1項、第245條分別定有明文。
（一）查被告辯稱88年8月10日被告二人曾至原告文心分行，當
      時原告分行承辦人黃秉彝與何經理即已明確告知原告經查
      詢得知乙○○於88年2月4日已移轉系爭建物予庚○○一事
      ，故原告於88年8月10日已知有撤銷原因云云，業經原告
      所否認，且查當時承辦人經原告查證後為黃秉彝、何如祥
      二人，經本院數度傳喚均未到庭或查無此人退回，此外被
      告亦無法舉證以實其說，應認被告此部分辯詞不可採。
（二）又查被告辯稱原告主張被告兩筆借款均僅繳至87年9月27
      日，則依銀行催繳之內部作業模式，彼時即開始查詢被告
      乙○○之所有財產狀況，豈會於93年3月11日始行查詢云
      云，經查依原告提出之原告公司催收手冊之「發生不良授
      信時應採取之措施」記載：「調查借保戶及票據債務人之
      財產時，先自借保戶徵信報告中之財產資料，向有關機關
      查詢（如向地政事務所申請登記謄本）」，而查被告乙○
      ○於貸款之初，即已將其所有之不動產登記於貸款申請書
      中，此有原告提出之個人貸款申請書影本在卷可稽（見卷
      第93頁），則依上開催收手冊之規定，原告自應就上開個
      人貸款申請書所載先行調查，而觀之上開個人貸款申請書
      中所載之被告乙○○所有之不動產除原擔保品外，另有一
      筆台北市○○區○○段10小段10-6地號，建號（空白）40
　　　坪資料，與系爭建物「松山區○○段○○段，地號10-6 ，
　　　建號3730」有所出入，可見被告乙○○當時在貸款申請書
  　　上並未完全及真實記載其所有不動產，故原告主張當時經
    　調閱謄本查證後，並無被告乙○○其餘不動產紀錄，而未
      採取任何保全程序等語，尚屬可採，從而原告於催收程序
      開始時，確依催收手冊查詢被告乙○○之財產資料，惟因
      被告乙○○填載不確實，造成原告查無被告乙○○有系爭
      不動產資料，自難謂原告於87年間即已知系爭不動產之任
      何訊息，故被告所辯原告於催收時即已查知系爭不動產一
      節，應不可採。
（三）再查被告復辯稱原告於90年間既知執行乙○○之其他財產
      （每月薪俸），何以當時卻未依貸款申請書查詢系爭建物
      之狀況云云，然查原告無法依上開貸款申請書查得系爭不
      動產，已如前述，況查系爭不動產已於88年2月4日贈與被
　　　告庚○○，則原告更無法查知，故被告所辯應不足採。
（四）第查原告主張於93年3月11日以被告乙○○戶籍地址即台
      北市松山區○○○路○段106巷3弄59號2樓反查建物所有
      權人，經調閱該建物之異動索引及謄本，始知該不動產已
      於88年2月4日贈與被告庚○○等情，復有系爭贈與不動產
      登記謄本及異動索引影本（列印時間均為93年3月11日）
      可證（見卷第9至11頁），應認為可採，從而原告既於93
      年3月11日始知被告間就系爭不動產之贈與行為，則距原
      告起訴94年3月3日（有本院收狀戳可查）時，尚未滿一年
      ，故原告主張民法第244條第1項撤銷權之一年除斥期間尚
      未屆至，原告仍得主張撤銷權。
三、又按是否有害及債權，以債務人行為時定之，故有害於債權
    之事實，須於行為時存在，苟於行為時有其他足以清償債務
    之財產，縱日後債務人財產減少，仍不構成詐害行為。最高
    法院90年台上字第2194號判決意旨參酌。
（一）查原告主張系爭不動產贈與被告庚○○後，庚○○同日設
      定抵押權予第三人張雯英，有消極的增加債務云云，惟查
      原告所提出之系爭不動產登記謄本記載，設定抵押權予訴
      外人張雯英之部分，債務人為被告庚○○，則增加債務者
      為被告庚○○而非被告乙○○，自無消極的增加債務之情
      ，原告此部分主張不可採。
（二）又查原告主張被告乙○○將不動產贈與移轉登記被告庚○
      ○為積極的減少財產，而被告乙○○之財產及償債能力確
      有不能清償債務之情形云云，經查依原告提出之被告貸款
      擔保品二筆之「天之驕子」大樓整批房貸案鑑價表（見卷
      第55－1頁）可知，該二筆台中市建物之價值為642萬元、
      552萬元，遠超過被告乙○○申貸金額分別為449萬元、38
      6萬元，雖原告復主張88年間法拍行情為每坪57,000元，
      經估算無法滿足當時原告之兩筆債權，且該鑑價表係84年
      間之買賣契約價，並非88年2月4日贈與行為時之市場行情
      云云，然按建物雖亦有折舊，然市場行情不見得依年數增
      加而貶值，仍應視當時之景氣、地段等判斷，上開二筆擔
      保品，買賣交易價格遠超過貸款數額，而八十四年至八十
      八年九月二十一日以前間，並無任何重大社會經濟條件變
      化，應認上開擔保品至八十八年時之市價應和原買賣交易
      價格相差不遠，且查上開貸款擔保品係於88年6月1日查封
      ，而於89年6月22日拍定之事實，為兩造所不爭執，則前
      開法拍價格每坪57,000元並非88年2月4日贈與行為之價格
      ，乃為89年6月22日時之法拍屋行情價格，實不足證明贈
      與行為時，上開擔保品已不足擔保原告之債權之部分，而
      88 年9月21日台灣台中、南投地區發生九二一大地震之事
      實，為眾所週知之事，上開擔保品恰為九二一大地震後拍
      定，是以被告辯稱因事後九二一大地震，以致房價大幅慘
      跌，始不足清償等語，應為可採，從而上開擔保品之價值
      既係事後經濟變動之因素而不足清償原告債權，自難認被
      告間所為之贈與行為為有害債權之行為。
（三）再查原告主張就上開擔保品「天之驕子」大樓社區之拍賣
      案件，尚有第三人尹升工程公司主張法定抵押權（債權約
      四千八百萬餘元），故上開擔保品之價值，顯已無法滿足
      原告之債權云云，惟查訴外人尹升公司對被告乙○○所有
      上開擔保品，因法定抵押權聲請拍賣，係於88年10月11日
      經台灣台中地方法院以八十八年度拍字第三五八七號裁定
      在案，此有原告提出之民事裁定影本附卷可稽（見卷第96
      頁），顯然上開拍賣一事，亦在贈與行為88年2月4日之後
      ，自難謂贈與行為時有害及債權之情，原告此部分主張不
      足採。
（四）第查原告主張被告乙○○於88年10月28日曾向原告申請調
      降房貸利率時，即表示其於原告及農民銀行豐原分四筆總
      債務約1723萬，並自認無清償之能力云云，惟為被告所否
      認，況申請調降房貸利率，無非僅想減輕繳納利息壓力，
      並不代表已無清償能力，故原告此部分主張亦不可採。
（五）綜上所述，揆諸前開判決意旨，被告贈與行為時，上開擔
      保品尚足以清償債務，雖日後拍賣不足清償，應不構成詐
      害行為。
四、從而原告依民法第244條第1項規定，主張（一）被告乙○○
    與被告庚○○間就位「台北市松山區○○○路○段106巷3弄
    59 號2樓」之不動產於88年2月4日所為之贈與行為及移轉所
    有權之物權行為應予以撤銷。被告庚○○就位「台北市松山
    區○○○路○段106巷3弄59號2樓」之不動產於88年2月4日於
　　台北市「松山地政事務所」所為之所有權移轉登記應予以塗
  　銷云云，即無理由，應予駁回。
五、因本案事證已臻明確，兩造其餘主張陳述及所提之證據，經
    審酌後，認與判決結果無影響，爰不一一論駁，附此敘明。
伍、訴訟費用負擔之依據：民事訴訟法第78條。
中　　華　　民　　國　　94　　年　　10　　月　　21　　日
                  民事第二庭    法　官　黃雯惠
以上正本係照原本作成。
如對本判決上訴，須於判決送達後20日內向本院提出上訴狀。
中　　華　　民　　國　　94　　年　　10　　月　　21　　日
                                書記官　林玗倩
